臺灣嘉義地方法院刑事判決　　　　　　　 95年度訴字第239號
公　訴　人　台灣嘉義地方法院檢察署檢察官
被　　　告　陳啟展
　　　　（原名乙○○）
選任辯護人　歐東洋律師
上列被告因侵占等案件，經檢察官提起公訴（95年度偵字第1567
號），本院判決如下：
    主  文
陳啟展犯行使偽造私文書罪，處有期徒刑柒月；又犯侵占罪，處
有期徒刑捌月。應執行有期徒刑壹年壹月。
    事  實
一、緣甲○○欲以其所有坐落在嘉義市○路○段450之52地號基
    地及其上門牌號碼嘉義市○○路216巷3號房屋作為擔保，向
    丙○○借款新台幣（下同）200萬元，乃於民國94年2月底某
    日，將其國民身分證正本、印鑑章、上開房地所有權狀正本
    及丙○○身分證影本交付予陳啟展（原名乙○○，95年11月
    30日改名），委託陳啟展代為辦理上開房地抵押權設定予丙○○事宜。詎陳啟展意圖為自己不法之利益，於94年3月2日
    ，至嘉義市地政事務所，違反甲○○本人之指示，將甲○○
    本人同意上述房、地設定150萬元抵押權予陳啟展之不實事
    項，填具土地建物登記申請書、土地建築改良物抵押權設定
    契約書等私文書，向該管地政事務所提出而行使之，使地政
    事務所承辦公務員，登載於其職務上所掌之土地登記簿公文
    書，足生損害於甲○○本人之利益及地政機關對於地籍管理
    之正確性，而為違背其任務之行為。
二、甲○○又於94年3月21日，將其所有印章、存摺交付予陳啟
    展，委託陳啟展將丙○○所交付之2紙支票金額共200萬元，
    存入其設於合作金庫銀行南嘉義分行0000000000000號帳戶
    內，再轉匯至其設於臺灣銀行嘉義分行000000000000號帳戶
    ，詎陳啟展復意圖為自己不法所有，將所持有之其中50萬元
    ，轉匯至嘉義市友愛當舖廖家正設於中國信託銀行東嘉義分
    行000000000000號帳戶內，以清償自己對友愛當舖之借款，
    而侵占入己。嗣於94年9月間，甲○○欲售屋塗銷抵押權設
    定，而向地政事務所申請地籍謄本時，始發覺上情。
三、案經甲○○訴由台灣嘉義地方法院檢察署檢察官偵查起訴。
    理  由
一、按被告以外之人（包括證人、鑑定人、告訴人、被害人及共
    同被告）於審判外之陳述雖不符刑事訴訟法第159條之1至第
    159條之4等四條之規定，而經當事人於審判程序同意作為證
    據，法院審酌該言詞陳述或書面陳述作成時之情況，認為適
    當者，亦得為證據；當事人、代理人或辯護人於法院調查證
    據時，知有刑事訴訟法第159條第1項不得為證據之情形，而
    未於言詞辯論終結前聲明異議者，視為有前項之同意，同法
    第159條之5定有明文。本件證人蕭惠心、廖家正分別於偵查
    中檢察事務官詢問時所為之陳述，其性質皆屬傳聞證據，惟
    上開筆錄內容，業經本院審理時予以提示並告以要旨，且經
    檢察官、被告及其選任辯護人表示意見，均未於言詞辯論終
    結前對該等筆錄之證據能力資格異議，復無違法取證瑕疵存
    在，依上開規定，其等之證述已擬制同意有證據能力，認為
    以之作為本案之證據亦屬適當，是彼等於偵查中之證言，自
    具有證據能力，先予敘明。
二、本件被告坦承94年3月2日有將甲○○所有坐落在嘉義市○路
    ○段450之52地號基地及其上門牌號碼嘉義市○○路216巷3
    號房屋設定150萬元抵押權予自己名下，並於94年3月21日自
    甲○○合作金庫銀行南嘉義分行匯款50萬元予廖家正帳戶之
    事實，然矢口否認有何犯行，並以甲○○向被告借三張票合
    計80萬元，口頭約定不提示，但第一張支票93年11月中旬提
    示，後經甲○○取回支票，其餘二張支票尚未歸還，甲○○
    尚欠被告50萬元，且因甲○○因擔心被其他債權人假扣押，
    因之將土地及房屋設定抵押予被告，抵押權是他同意讓被告
    設定的，且被告亦無丙○○之資料，另甲○○向丙○○借15
    0萬元，被告亦向丙○○借用50萬元，因被告未於合作金庫
    開戶，因而借用甲○○之帳號將50萬元的部分存入，再匯款
    給廖家正。
三、查：
 (1)、上述事實，業據證人甲○○證述甚詳（見本院卷第70頁至
     第76頁、第136頁筆錄），並經丙○○證述確係甲○○向本
     人借款，並提供其所有房地設定抵押權擔保200萬元借款債
     權，且未借款50萬元予被告陳啟展等相符（見本院卷第76
     頁至第84頁、第137頁至第138頁筆錄），且證人蕭惠心證
     稱：開具其名義支票3紙借予告訴人甲○○使用，且與甲○○並無金錢債權債務關係；證人廖家正亦證稱：與被告乙○○有金錢債務關係，但並不認識甲○○。此外並有嘉義
     市地政事務所94年11月9日嘉地一字第0940010226號函、土
     地建物登記申請書影本、土地建築改良物抵押權設定契約
     書影本（建交查卷第18頁至第22頁）、同所95年9月18  日
     嘉地一字第095 0008434號函所附土地登記公務謄本、建物
     登記公務謄本、土地建物登記申請書影本、土地建築改良
     物抵押權設定契約書影本（見本院卷第103頁至第111頁
     ）、合作金庫銀行南嘉義分行94年11月15日合金南嘉字第
     09400 05935號函所附匯款申請書影本（見交查卷第29頁至
     第32頁）各1份、丙○○嘉義市農會活期儲蓄存款存摺影本
     （見本院卷第140頁、第141頁）、支票影本（見交查卷第
     45頁、第78頁至第82頁）等在卷可按。
 (2)、被告雖辯稱設定抵押權係經告訴人同意，然被告供承設定
     抵押權時與告訴人並無150萬元之借貸關係，既無借款何來
     抵押權？又告訴人堅決否認有同意被告以被告為抵押權人
     設定抵押權之情形，設若被告所稱前告訴人曾向其借用支
     票三張合計80萬元，已取回1張30萬元支票，另2張支票合
     計50萬元尚未提示，告訴人豈有同意設定150元萬抵押權之
     理？被告所辯亦難採信。
 (3)、又按告訴人、證人之陳述有部分前後不符，或相互間有所
     歧異時，究以何者為可採，法院原得本其自由心證予以斟
     酌，非謂一有不符或矛盾，即應認其全部均為不可採信，
     苟其基本事實之陳述，與真實性無礙時，則仍非不得予以
     採信。且被害人就同一被害事實，反覆接受不同司法人員
     之訊問，在各次訊問時，是否均能作精確的陳述，因被害
     人主觀上所具備記憶及描述事物的能力而有不同，甚至與
     訊問者訊問之方式、態度及被害者臨場之情緒亦有關聯，
     其陳述再透過不同紀錄人員之紀錄，在筆錄的記載上呈現
     若干差異，實屬無可避免，抵押權設定申請時，抵押權人
     並不需提出印鑑證明，而證人丙○○年歲已高，且事發後
     距訊問時為時已久，含告訴人、被告均承認確有交付200
     萬元支票，而證人就借款金額，仍記憶不清之情形以觀，
     實難期證人丙○○就一切細節所證先後均一致，此實屬人
     情之常，自不得遽以其證言，前後略有不同，即全盤不予
     採信，足見被告此部分所辯不足採信。
 (4)、又告訴人與丙○○係舊識，告訴人向丙○○借款尚且須簽
     發票據供丙○○收執，而被告與丙○○並不熟稔，向之借
     款而無須提出任何憑證，已與常情有違；又被告於偵查中
     檢察事務官詢及該50萬元還當舖時，有無事先徵詢告訴人
     同意，被告竟稱告訴人知道，當天告訴人就知道（見交查
     卷第43 頁筆錄）等語，設若係被告向證人丙○○借貸，衡
     情該款（支票）應係交付被告，且如何支配該款，告訴人
     當無過問之理，甚且證人廖家正亦證稱：與被告陳啟展有
     金錢債務關係，但並不認識甲○○，係被告以車子為抵押
     向證人告貸50萬元，因而匯款還債（見交查卷第83頁筆錄
     ），亦與被告所辯該50萬元係與告訴人共同向當舖借貸不
     符，另證人丙○○證稱，係被告告知每月還5萬元，當時證
     人告知係告訴人所借用，請告訴人償還即可，但被告執意
     要還錢，並要求在字據簽名，參之該承諾書係被告於94年
     11 月16日於收受檢察署開庭通知後之94年11月27日所書立
     ，且迄今僅付6萬元，更顯見該承諾書係被告臨訟巧取證據
     之用，仍不能為被告有利之認定，此部分所辯亦難採信。
 (5)、又被告填具土地建物登記申請書、土地建築改良物抵押權
     設定契約書，向該管地政事務所提出而行使之，使地政事
     務所承辦公務員，登載於其職務上所掌之土地登記簿公文
     書，自足生損害於甲○○本人之利益及地政機關對於地籍
     管理之正確性。
 綜上所述，被告所辯不足採信，本件事證明確，被告犯行洵堪
 認定。
四、查被告行為後，刑法業於94年2月2日修正公布，並自95年7
    月1日起施行，另刑法施行法增訂之第1條之1亦於95年6月14
    日公布，並自同年月16日起施行。按「行為後法律有變更者
    ，適用行為時之法律，但行為後之法律有利於行為人者，適
    用最有利於行為人之法律」，修正後刑法第2條第1項定有明
    文。此條規定係規範行為後法律變更所生新舊法律比較適用
    之準據法，本身尚無新舊法比較之問題，於新法施行後，應
    一律適用新法第2條第1項之規定，為「從舊從輕」之比較，
    先予敘明。再按本次法律變更，比較時應就罪刑有關之共犯
    、未遂犯、想像競合犯、牽連犯、連續犯、結合犯，以及累
    犯加重、自首減輕暨其他法定加減原因（如身分加減）與加
    減例等一切情形，綜其全部罪刑之結果而為比較（最高法院
    95年5月23日95年度第8次刑庭會議決議參照）。茲就本件新
    舊法比較結果說明如下：
  (一)被告等人行為後，95年6月14日修正公布，同年7月1日施行
    之刑法施行法第1條之1第1項、第2項前段增訂「中華民國94
    年1月7日刑法修正施行後，刑法分則編所定罰金之貨幣單位
    為新臺幣。94年1月7日刑法修正時，刑法分則編未修正之條
    文定有罰金者，自94年1月7日刑法修正施行後，就其所定數
    額提高為30倍。」等內容。而被告所犯之刑法第214條、第
    335條及第342條自72年6月26日（即罰金罰鍰提高標準條例
    修正公布日）迄今未修正，其罰金法定刑為「1000元」或「
    300元」，貨幣單位乃「銀元」，依罰金罰鍰提高標準條例
    第1條前段提高為10倍，實為「銀元10000元」或「銀元3000
    元」，經折算為「新臺幣30000元」或「新臺幣9000元」。
    刑法施行法於95年7月1日施行後，所定罰金之貨幣單位為新
    臺幣，就其所定數額提高為30倍，刑法第214條、第335條及
    第342條之罰金法定刑，依該規定折算，亦為「新臺幣30000
    元」或「新臺幣9000元」。是刑法施行法前開條文修正後，
    刑法第214條、第335條及第342條「罪刑」並未變更。刑法
    施行法第1條之1第1項、第2項前段之法律效果乃將刑法分則
    罰金刑之貨幣單位從「銀元」轉換為「新臺幣」，係貨幣單
    位之準據法，修正意旨亦止於釐清吾國先前易生混淆之貨幣
    單位系統，與罪刑無涉，尚無刑法第2條第1項新舊法比較適
    用之問題，自應適用現行有效之法律。
  (二) 刑法修正之後，原屬牽連犯之數個犯罪行為，依新法應數
     罪併罰，修正前之規定，可依裁判上一罪論處，被告所犯
     上開行使偽造私文書罪、使公務員登載不實罪及背信罪（
     詳後）各罪，應予分論併罰。比較新、舊法結果，適用被
     告行為時之法律即修正前刑法第55條牽連犯之規定，較有
     利於被告。
  (三) 刑法第51條第5 款原規定多數有期徒刑合併應執行之刑不
     得逾20年，刑法95年7月1日修正施行後，提高合併應執行
     之最高度刑期為30年，又定執行刑為科刑事項，影響及行
     為人刑罰法律效果，自有就新舊法比較必要（最高法院95
     年第8 次刑事庭會議決議參照），比較結果，以被告行為
     時之舊法有利，應依新法第2條第1項前段規定，適用最有
     利於行為人之法律，即行為時之舊法。
 (四) 綜上法律修正前、後之比較，揆諸前揭最高法院決議及刑法
    第2條第1項所定之「從舊從輕」原則，適用行為時即修正前
    之法律，對被告等人較為有利，自應適用修正前之法律。
五、核被告陳啟展就事實欄一部分之所為，係犯刑法第216條、
    210條之行使偽造私文書、第214條使公務員登載不實罪、第
    342條之背信罪，就事實欄二部分係犯刑法第335條第1項之
    侵占罪。其偽造私文書後，復持以行使，其偽造之低度行為
    應為高度之行使之行為所吸收，不另論罪。所犯行使偽造私
    文書罪、使公務員登載不實罪及背信罪3罪間，有方法結果
    之牽連關係，為牽連犯，應依刑法第55條後段之規定，從一
    重之行使偽造私文書罪處斷。又被告所犯行使偽造私文書罪
    與侵占罪間，犯意各別，犯罪構成要件亦不相同，為數罪，
    應分論併罰。爰審酌被告素行、犯罪之動機及目的、其利用
    與告訴人係朋友，具有長久信賴關係與情誼關係、犯後態度
    暨其他一切情狀，量處如主文所示之刑，並定其應執行之刑
    。
據上論斷，應依刑事訴訟法第299條第1項前段，刑法第2條第1項
、第216條、第210條、第214條、第335條第1項、第342條第1項
、第55條後段（修正前）、第51條第5款（修正前），刑法施行
法第1條之1第1項、第2項前段判決如主文。
本案經檢察官曹哲寧到庭執行職務。
中　　華　　民　　國　　96　　年　　3 　　月　　23　　日
                  刑事第二庭  審判長法  官  沈福財
                                    法  官  盧鳳田
                                    法  官　林青怡
以上正本證明與原本無異。
如不服本判決，應於判決送達後10日內向本院提出上訴狀（應附
繕本）。
中　　華　　民　　國　　96　　年　　3 　　月　　23　　日
                                    書記官  賴琪玲
附錄法條：
中華民國刑法第216條
行使第210條至第215條之文書者，依偽造、變造文書或登載不實
事項或使登載不實事項之規定處斷。
中華民國刑法第210條
偽造、變造私文書，足以生損害於公眾或他人者，處5 年以下有
期徒刑。
中華民國刑法第214條
明知為不實之事項，而使公務員登載於職務上所掌之公文書，足
以生損害於公眾或他人者，處3 年以下有期徒刑、拘役或500 元
以下罰金。
中華民國刑法第335條
意圖為自己或第三人不法之所有，而侵占自己持有他人之物者，
處5 年以下有期徒刑、拘役或科或併科1 千元以下罰金。
前項之未遂犯罰之。
中華民國刑法第342條
為他人處理事務，意圖為自己或第三人不法之利益，或損害本人
之利益，而為違背其任務之行為，致生損害於本人之財產或其他
利益者，處5年以下有期徒刑、拘役或科或併科1千元以下罰金。
前項之未遂犯罰之。
